---
title: "Introducció a R"
output: pdf_document
date: "`r Sys.Date()`"
---

```{r setup, include=FALSE}
knitr::opts_chunk$set(echo = TRUE)
```

R és un llenguatge de programació *interpretat*: les ordres s'escriuen en text
pla, i són aleshores *interpretades* i executades. Aquesta mena de llenguatges
són convenients per guardar i compartir els comandaments en arxius de text que
són fàcilment llegits en qualsevol ordinador, i que anomenem **scripts**.

Quan invoques R en l'ordinador, s'obri una *consola*: un intérpret de les ordres
que seqüencialment li dónes, de forma interactiva.

## Funcions
R és també el que es coneix com un llenguatge *funcional*: moltes de les ordres
que donem són *funcions*, que operen sobre uns paràmetres o arguments i
produeixen un resultat. Als exemples següents es demostra la manera d'invocar
algunes funcions:

```{r funcions}
sqrt(25)
log10(1000)
startsWith('Funció', 'Fun')
rep('A', 3)
seq(from = 0, to = 200, by = 2)
```

Els paràmetres d'una funció s'indiquen dins els parèntesis que segueixen sempre
el nom de la funció. Els paràmetres se separen per comes. Alguns, tenen nom.
I algunes funcions es poden invocar sense cap paràmetre, com `ls()`. Per saber
què fa una funció i quins paràmetres necessita o admet, utilitzem la funció
`help()`. Executa, per exemple, `help(seq)`.

Als exemples anteriors, el resultat d'executar una funció simplement apareix en
la línia o les línies següents, precedit per l'índex del primer element mostrat
en eixa línia entre claudàtors (e.g., "[1]"). Podem també executar una funció
dins d'una altra, i el resultat d'aquella esdevindrà un paràmetre d'aquesta.
Per exemple:

```{r nested}
log10(abs(-1235))
```

## Variables i classes
Moltes vegades volem guardar el resultat d'una funció (o un número, etc), per
poder manipular-lo posteriorment. Aleshores hem d'**assignar** el resultat de
la funció (o el número, etc.) a una **variable**, el nom de la qual pot ser
qualsevol combinació de lletres, números i els símbols "`_`" i "`.`",
sempre que no coïncidisca amb una paraula reservada, ni comence per un número.
Per assignar valors a variables utilitzem l'**operador** "`<-`":

```{r assign}
Dits    <- 5
Pes_net <- 62.5
inicial <- 'J'
meitat  <- Dits / 2
vers    <- 'Veles e vents han mos desigs complir'
result  <- log(Pes_net)
result
```

Les variables (com les funcions) són **objectes**, d'alguna classe: número,
caràcter, "funció", lògica (`TRUE` o `FALSE`), etc. La funció `class()` ens
diu de quina classe és un objecte. Observa que els caràcters o les cadenes
de caràcters s'han de definir entre cometes, simples o dobles. Si no, R pensa
que cada paraula és el nom d'algun objecte.

Al llarg de la sessió, poden anar acumulant-se variables en la memòria. Podem
consultar quines variables tenim creades amb la funció `ls()`. I podem eliminar-ne
amb la funció `rm()`.

## Vectors
Un vector en R és un conjunt ordenat d'elements de la mateixa classe, i es pot
crear amb la funció `c()` (de "combinar"):

```{r vector}
noms <- c('Pep', 'Calixte', 'Maria', 'Teresa')
edats <- c(14, 15, 13, 16)
```

Moltes funcions i operadors en R accepten vectors com a arguments:

```{r vectorization}
paste(noms, edats, sep = ': ')
log10(c(1000, 5000, 10000, 50000))
edats - 4
2 ^ edats
```

Com que estan ordenats, els elements d'un vector s'identifiquen pel seu *índex*,
o posició. I podem accedir als elements d'un vector indicant-ne l'índex o els
índexos entre claudàtors:

```{r indexing}
edats[3]
noms[c(1,2,3)]
```

Els vectors són una manera d'organitzar dades. N'hi ha d'altres, com les llistes
i els marcs de dades.

## Recursos

Si vols aprendre R, tens multitud de recursos disponibles. Per exemple:

- [La documentació oficial (https://cran.r-project.org/)](https://cran.r-project.org/): en anglés, però amb una secció de documentació *contribuïda*, que inclou alguns manuals en castellà.
- [*R para Análisis Científicos Reproducibles* (https://swcarpentry.github.io/r-novice-gapminder-es/)](https://swcarpentry.github.io/r-novice-gapminder-es/): materials d'un curs molt didàctic i recomanable.
- [*YaRrr! The Pirate's Guide to R* (https://bookdown.org/ndphillips/YaRrr/)](https://bookdown.org/ndphillips/YaRrr/): en anglés.
