---
subtitle: "Principals Transicions Evolutives"
title: "Pràctica amb ordinador 2. Selecció i deriva"
output:
   pdf_document:
      extra_dependencies:
         babel: "catalan"
         booktabs: NULL
date: "`r Sys.Date()`"
bibliography: "references.bib"
---

```{r setup, include=FALSE}
knitr::opts_chunk$set(echo = TRUE)
```

# Preparació de l'ordinador

En aquesta pràctica utilitzarem el paquet `learnPopGen` de R [@Revell2019]. 
Per tant, ens hem d'assegurar que està instal·lat (`install.packages('learnPopGen')`)
i l'hem de carregar en la sessió mitjançant el comandament:

```{r load}
library('learnPopGen')
```

Trobaràs útil escriure i guardar en un arxiu de text (un *script* de R) els
comandaments que necessites executar. En RStuio, pots executar línies concretes
del teu *script* o l'*script* sencer amb els botons `Run` i `Source`, respectivament.

# Selecció natural
La funció `selection()` permet representar el canvi de freqüència al·lèlica
en un locus amb dos al·lels sota selecció natural. El paràmetre `p0` determina
la freqüència inicial de l'al·lel **A**. El paràmetre `w` és el vector de les
tres eficàcies biològiques, corresponents als genotips **AA**, **Aa** i **aa**.
Podem fixar també el nombre de generacions durant les quals ha d'evolucionar la
població (`time = 400`, per exemple) i si volem que al gràfic es mostre la
freqüència d'equilibri (`equil = TRUE`, recomanable). A més, podem afegir una
segona simulació a un gràfic anterior si utilitzem el paràmetre `add = TRUE`.
Per exemple:

```{r exemple1}
selection(p0 = 0.01, w = c(1, 1, 0.9), time = 300, pause = 0, show = 'p', equil = TRUE)
selection(p0 = 0.20, w = c(1, 1, 0.9), time = 300, pause = 0, show = 'p', add = TRUE)
selection(p0 = 0.40, w = c(1, 1, 0.9), time = 300, pause = 0, show = 'p', add = TRUE)
```

Comprova que pots utilitzar la funció `selection()` i aleshores observa què
passa en cada una de les situacions descrites a la taula 1. Observa que les
distribucions d'eficàcia biològica proposades per a cada model fan que l'al·lel
**A** (la freqüència del qual és la representada) siga dominant en un cas,
recessiu en un altre, i parcialment recessiu en el tercer. Assegura't d'utilitzar
diferents valors de freqüència inicial.

```{r seleccio, echo=FALSE}
library(kableExtra)
eficacia <- data.frame(
   Model = c('Selecció a favor del dominant',
             'Selecció a favor del recessiu',
             "Selecció a favor de l'heterozigot"),
   AA = c(1, 1, 0.8),
   Aa = c(1, 0.8, 1),
   aa = c(0.9, 0.8, 0.9)
)
kable(eficacia, booktabs = TRUE,
      caption = 'Tres models de selecció a simular.',
      col.names = c('Model', "Eficàcia d'AA", "Eficàcia d'Aa", "Eficàcia d'aa")) %>%
   kable_styling()
```

Contesta les preguntes següents:

1. Com influeix la manera d'herència (recessiva o dominant) sobre la fixació
d'un al·lel afavorit per la selecció natural? 
2. Pots explicar el patró observat?
3. Quina peculiaritat caracteritza la selecció a favor de l'heterozigot?
4. Els equilibris assolits, són estables o inestables?

# Deriva genètica
Per estudiar l'efecte de la deriva genètica sobre una població de mida finita,
utilitzarem la funció `genetic.drift()`, que accepta els paràmetres següents:

- `p0`: Freqüència inicial de l'al·lel **A** (0.5 per defecte).
- `Ne`: Mida poblacional efectiva (20 per defecte).
- `nrep`: Nombre de rèpliques a simular (10 per defecte).
- `time`: Nombre de generacions a simular.
- `show`: Opcions de representació gràfica:
   - `'p'`: la freqüència de l'al·lel **A** respecte del temps (per defecte).
   - `'genotypes'`: histograma dinàmic de freqüències genotípiques.
   - `'fixed'`: proporció de poblacions on s'ha fixat cada al·lel.
   - `'heterozygosity'`: l'heterozigositat observada i la teòrica respecte del temps.
- `pause`: Temps (segons) de pausa entre generacions, per suavitzar les animacions. Per defecte, 0.1.
- `colors`: Vector dels colors amb què es vol representar cada rèplica.

```{r drift}
sim01 <- genetic.drift(p0 = 0.5,
                       Ne = 20,
                       nrep = 5,
                       time = 20,
                       pause = 0,
                       colors = c('red','orange','green','blue','purple'),
                       show = 'p')
```

Familiaritza't amb els diferents paràmetres i gràfics. Després realitza
i guarda en variables differents (`sim01`, `sim02`, ... `sim12`) les simulacions
amb les 12 combinacions de paràmetres indicades en la taula 2.

```{r taula2, echo=FALSE}
poblacions <- data.frame(
   p0 = rep(c(0.1, 0.2, 0.4, 0.5), 3),
   Ne = rep(c(10, 50, 100), each = 4),
   nrep = rep(100, 12),
   time = rep(300, 12)
)
kable(poblacions,
      booktabs = TRUE,
      linesep = '',
      caption = 'Combinacions de paràmetres per la simulació de la deriva genètica') %>%
   kable_styling()
```

A continuació, utilitza la funció `plot()`
per observar com varia amb el temps la
proporció de rèpliques de cada simulació en què es fixa l'al·lel **A**, o l'**a**,
o cap dels dos. Per exemple: `plot(sim01, show = 'p')` o `plot(sim01, show = 'fixed')`.

Intenta contestar les preguntes següents:

1. Si en una simulació fas 100 rèpliques (`nrep = 100`), cada rèplica representa
una població. És possible predir els canvis de freqüència al·lèlica en una població
concreta?
2. Hauràs observat que si es deixa passar prou de temps en qualsevol població
només queda un dels dos al·lels. Quin factor influeix més en el *temps* que
tarda en desaparéixer el polimorfisme?
3. Quin efecte té la freqüència al·lèlica inicial, $p_0$?
4. Sabent que en última instància es fixarà un al·lel o l'altre, sabries dir
quina és la probabilitat de que acabe fixant-se cada al·lel?

Els comandaments següents defineixen una nova funció que t'ajudarà a visualitzar
les proporcions de rèpliques de cada simulació en què es fixa un al·lel o l'altre
al llarg del temps. Per poder utilitzar la funció `fixacions()`, copia les línies
següents, pega-les en el terminal i prem `enter`.

```{r novaFuncio}
fixacions <- function(x){
   if (class(x) == 'drift.selection') {
      x <- matrix(unlist(x), ncol = length(x))
   } else {
      stopifnot(class(x) == 'genetic.drift')
   }
   fixades <- cbind(
      A_fixat    = apply(x, 1, function(z) sum(z == 1)),
      polimorfic = apply(x, 1, function(z) sum(z * (1 - z) > 0)),
      a_fixat    = apply(x, 1, function(z) sum(z == 0))
   )
   fixades <- t(fixades)
   barplot(fixades,
           border = NA,
           space = 0,
           xlab = 'Temps (generacions)',
           ylab = 'Nombre de rèpliques',
           col = c('#993404', '#FB6A4A', '#FED976'),
           legend.text = c("Fixació d'A", 'Polimorfisme', "Fixació d'a"),
           main = sprintf('Ne = %.0f, p0 = %.2f', attr(x, 'Ne'), attr(x, 'p0')))
   axis(1, at = seq(from = 0, to = dim(fixades)[2], by = dim(x)[1] %/% 6))
   axis(4, at = c(0, fixades[1, dim(x)[1]], sum(fixades[1:2, dim(x)[1]]), dim(x)[2]))
}
```

A partir d'aleshores, podràs aplicar la funció a cada una de les simulacions que
has realitzat. Per exemple:

```{r sim02, fig.show='hide'}
sim01 <- genetic.drift(p0 = 0.1, Ne = 10, nrep = 100, time = 300, pause = 0)
```

```{r exemple}
fixacions(sim01)
```

Potser aquestes gràfiques ajuden a confirmar les teues respostes a les preguntes
anteriors.

# Selecció i deriva
Quan un locus polimòrfic afecta l'eficàcia biològica en una població finita,
els canvis en les freqüències al·lèliques d'eixe locus estan determinades 
conjuntament per la selecció natural i per la deriva. Per simular poblacions
en què actuen alhora la selecció natural i la deriva utilitzarem la funció
`drift.selection()`, que admet els paràmetres següents:

- `p0`: freqüència inicial de l'al·lel **A**.
- `Ne`: Mida poblacional efectiva.
- `w`: vector d'eficàcies biològiques dels genotips **AA**, **Aa** i **aa**.
- `nrep`: Nombre de rèpliques a simular.
- `ngen`: Nombre de generacions total.
- `colors`: Colors per a les rèpliques.

Per estudiar l'efecte de la freqüència inicial (`p0`), la mida poblacional
(`Ne`), i el mode de selecció natural (`w`) en els canvis de freqüències
al·lèliques, cal realitzar (i guardar en variables diferents) les 36 simulacions
descrites a la taula 3. Per facilitar l'anàlisi, la taula 3 inclou el nom
recomant per la variable on es guardarà cada simulació, on els prefixos *Dom*,
*Rec* i *Het* indiquen si la selecció és a favor del *Dom*inant, del *Rec*essiu,
o de l'*Het*erozigot. Suggerim que totes les simulacions tinguen almenys 300
generacions i no més 30 rèpliques. Com que són moltes simulacions, trobaràs
útil escriure primer els comandaments en un **script de R**, on és fàcil copiar,
pegar i editar els comandaments tots alhora. 

```{r taula3, echo=FALSE}
simulacions <- data.frame(
   Nom = paste(rep(c('DomNe', 'RecNe', 'HetNe'), each = 12),
               rep(c(10, 10, 10, 10, 50, 50, 50, 50, 100, 100, 100, 100), 3),
               rep('p', 36),
               rep(c(0.1, 0.2, 0.4, 0.5), 9), sep = ''),
   w   = rep(c('c(1.0, 1.0, 0.9)', 'c(1.0, 0.8, 0.8)', 'c(0.8, 1.0, 0.9)'), each = 12),
   Ne  = rep(c(10, 10, 10, 10, 50, 50, 50, 50, 100, 100, 100, 100), 3),
   p0  = rep(c(0.1, 0.2, 0.4, 0.5), 9),
   ngen = rep(300, 36),
   nrep = rep(30, 36)
)

kable(simulacions, booktabs = TRUE, linesep = '',
      caption = 'Combinacions de paràmetres per simular poblacions amb selecció natural i deriva genètica.')
```

Amb la funció `plot()` podràs recuperar el gràfic de les freqüències al·lèliques
de cada simulació. El paràmetre `lwd = 1` en esta funció farà les línies més
fines. També pots utilitzar la funció `fixacions()`, definida anteriorment, amb 
aquestes simulacions per observar les proporcions de rèpliques (poblacions) en
què s'ha fixat un al·lel o l'altre, o cap dels dos. Després de realitzar i
observar els resultats d'estes simulacions, compara-les amb les simulacions
anteriors, on només actuava la deriva o només la selecció natural, i respon les
preguntes següents:

1. Quan un al·lel acaba fixant-se, pots determinar si ha sigut per causa de la
deriva o per causa de la selecció natural? 
2. Quan apareix un al·lel per mutació, la seua freqüència és $1/2N$, si la
població és diploide. Si aquest al·lel és beneficiós, en quina població creus
que tindrà major probabilitat d'arribar a fixar-se, en una gran o en una petita?
Per què?
3. La deriva dificulta la fixació de l'al·lel beneficiós. Ho fa de la mateixa
manera quan l'al·lel és recessiu o dominant?
4. La selecció a favor de l'heterozigot tendeix a mantenir el polimorfisme. En
les poblacions que has simulat, creus que el polimorfisme pot mantenir-se per
sempre? Per què? Com ho comprovaries?

# Bibliography